臺灣高等法院民事判決
109年度家上字第300號
上  訴  人  楊秉樺
訴訟代理人  江昊緯律師
被 上訴 人  蔡佳益
上列當事人間請求確認婚姻關係存在事件，上訴人對於中華民國
109年8月17日臺灣新北地方法院第一審判決（109年度婚字第171
 號）提起上訴，本院於110年3月3日言詞辯論終結，判決如下：
    主      文
上訴駁回。
第二審訴訟費用由上訴人負擔。　　　　
    事實及理由
一、被上訴人主張：兩造於民國98年1月20日結婚，於105年5月8
    日簽立兩願離婚協議書（下稱系爭協議書），並於翌日辦理
    離婚登記。系爭協議書雖記載訴外人即伊母親蔡陳素玉、上
    訴人母親張宜珍擔任證人，然張宜珍並未向伊確認是否有離
    婚真意，蔡陳素玉之簽名亦非蔡陳素玉親簽。兩造協議離婚
    欠缺二人以上證人簽名之法定要件，應歸無效，兩造之婚姻
    關係仍存在等語，求為確認兩造婚姻關係存在之判決（原審
    為被上訴人勝訴判決，上訴人不服，提起上訴）。答辯聲明
    ：上訴駁回。
二、上訴人則以：伊提出離婚請求後，兩造同意各自尋找1位證
    人，並於105年5月9日前往戶政機關辦理離婚登記。張宜珍
    在伊告知欲與被上訴人離婚時，已同意由伊為其簽名。被上
    訴人給予伊系爭協議書時，已在其上簽名，其上並有被上訴
    人母親蔡陳素玉之簽名，可知被上訴人已同意與伊離婚，並
    已告知其母親，上開證人理應知曉兩造婚姻狀態，雙方協議
    離婚符合民法之規定等語置辯。上訴聲明：㈠原判決廢棄。㈡
    被上訴人在第一審之訴駁回。
三、得心證之理由：
　㈠按法律行為，不依法定方式者，無效。又兩願離婚，應以書
    面為之，有二人以上證人之簽名並應向戶政機關為離婚之登
    記，此為民法第73條、第1050條所明定。而所謂二人以上證
    人之簽名，固不限於作成離婚證書時為之，亦不限於協議離
    婚時在場之人，始得為證人，然究難謂非親見或親聞雙方當
    事人確有離婚真意之人，亦得為證人（最高法院68年台上字
    第3792號判例意旨參照）。是以夫妻間縱有離婚之真意，惟
    若未依此法定方式為之，依民法第73條規定，自屬無效。 
　㈡本件兩造於98年1 月20日結婚，嗣於105年5月9日持記載張宜
    珍、蔡陳素玉為證人之系爭協議書，至戶政機關辦理離婚登
    記等情，有戶籍謄本、系爭協議書為憑〈見臺灣士林地方法
    院108 年度婚字第297 號卷（下稱士林地院卷）19至21頁〉
    。依證人張宜珍於原審證稱：當時是上訴人向伊說要離婚的
    事，伊確認上訴人離婚的意思，就叫上訴人幫伊簽名，伊不
    想看到被上訴人，所以沒有當面或打電話跟被上訴人確認離
    婚的意思，伊看到系爭協議書上有被上訴人媽媽的名字等語
    （見原審卷50至51頁），然被上訴人已於原審陳述伊見到離
    婚協議書時「上面簽名部分都寫好，只剩我的欄位」（見原
    審卷51頁），嗣於本院更否認蔡陳素玉簽名之真正（見本院
    卷58頁），而上訴人亦未能證明被上訴人於張宜珍簽名前已
    於系爭協議書完成簽名以及協議書上該「蔡陳素玉」署名之
    真正，故縱張宜珍簽署時，系爭協議書上已有被上訴人母親
    之簽名，仍不得認張宜珍已親見、親聞被上訴人與上訴人離
    婚之真意。上訴人抗辯張宜珍可由系爭協議書之簽署情形得
    知被上訴人之離婚意願云云，委無可採。依上開說明，張宜
    珍不得為兩造離婚之證人，被上訴人主張兩造離婚欠缺2人
    以上證人簽名之法定要件而無效，應認有據。
四、綜上所述，被上訴人主張兩造離婚無效，請求確認兩造婚姻
    關係存在，核屬有據，應予准許。原審為被上訴人勝訴判決
    ，核無不合。上訴意旨指摘原判決不當，求予廢棄改判，為
    無理由，應駁回其上訴。
五、本件事證已明，兩造其餘攻擊防禦方法及所提證據，經本院
    斟酌，核與判決結果不生影響，爰不再一一論述，附此敘明
    。
六、據上論結，本件上訴為無理由，依家事事件法第51條、民事
    訴訟法第449 條第1 項、第78條，判決如主文。
中　　華　　民　　國　　110 　年　　3 　 月　　31 　　日
　　　　　　　　　家事法庭
                      審判長法  官  蕭胤瑮
                            法  官  許勻睿
                            法  官  袁雪華
正本係照原本作成。
如不服本判決，應於收受送達後20日內向本院提出上訴書狀，其
未表明上訴理由者，應於提出上訴後20日內向本院補提理由書狀
（均須按他造當事人之人數附繕本）上訴時應提出委任律師或具
有律師資格之人之委任狀；委任有律師資格者，另應附具律師資
格證書及釋明委任人與受任人有民事訴訟法第466 條之1第1項但
書或第2項所定關係之釋明文書影本。如委任律師提起上訴者，
應一併繳納上訴審裁判費。
中　　華　　民　　國　　110 　年　　3 　　月　　31　　日

  　　　　　　　　　　　　　書記官  蕭英傑